【裁判字號】    88,勞訴,12
【裁判日期】    890427
【裁判案由】    給付資遺費
【裁判全文】
臺灣彰化地方法院民事判決  八十八年度勞訴字第一二號
    原      告    甲○○
                  乙○○
                  丁○○
    右三人共同
    訴訟代理人    黃翎芳律師            住台中市○○路○段一二八號二樓
    複代  理  人  洪崇欽律師            住台中市○○路一０六號三樓
    複代理人      賴銘耀律師            住台中市○○路○段一二八號二樓
    被      告    順德工業股份有限公司  設彰化市○○路○段二六０號
    法定代理人    丙○○      .
    訴訟代理人    徐曉萍律師            住台中市○區○○路一段一四八號九樓A室
    複代  理  人  楊俊彥律師            住台中市○○路○段一四八號九樓A室
右當事人間請求給付資遺費事件，本院判決如左：
    主      文
被告應給付原告甲○○新台幣柒拾伍萬伍仟陸佰伍拾伍元，給付原告乙○○新台幣伍
拾萬陸仟佰肆拾肆元，給付原告丁○○新台幣貳拾肆萬陸仟貳佰拾陸元，及均自
民國八十八年八月十二日起至清償日，各按年息百分之五計算之利息。
訴訟費用由被告負擔。
本判決於原告甲○○、乙○○、丁○○分別依序以新台幣貳拾伍萬貳仟元、壹拾柒萬
玖仟元、捌萬貳仟壹佰元為被告供擔保後，得假執行。
    事      實
甲、原告方面：
一、聲明：(一)如主文第一項所示。(二)願供擔保請准宣告假執行。
貳、陳述：
一、緣原告甲○○自民國（下同）七十一年六月二十一日，即任職被告公司，原告乙○○自六十九年二月二十五日任職被告公司，原告丁○○自七十八年十月十七日
    任職被告公司，原告三人在被告公司表現良好，考績均為甲等以上。然而被告公
    司卻於八十八年四月十六日對原告甲○○，於八十八年四月二十六日對告丁○○
    、乙○○片面通知調整職務，將原告甲○○自研發二課一組工程師職務調至五金
    文具製造部擔任行政員；將原告丁○○自彰化總公司之會計課普通會計股助理專
    員職務調至台北辦事處擔任會計員；將原告乙○○自文具國內業務課調至台北辦
    事處擔任業務員告三人不接受被告公司違法調異動，經向被告公司反應，但未獲
    被告公司理會。
二、按「企業內調職」之發生，可能是藉調職使勞工適才適所，可能是藉調職來拔昇
    勞工，也可能是出於勞工之主動請調。而最容易產生爭議的，則是利用調職手段
    來懲戒，甚或報復，打擊勞工。至於雇主所為之勞工調動，因為勞動給付之內容
    與地點係勞動契約之要素，故應於勞動契約內訂定之，亦是勞動基準法施行細則
    第七條第一款：「勞動契約應約定工作場所及應從事之工作有關事項」所規定者
    。故雇主若因業務需要而有變動勞工之工作場所，應從事之工作等有關事項之需
    求者，除勞動契約已另有約定，應從其約定外，應徵得勞工之同意，始得將勞工
    予以調動，不得任由雇主恣意調動。甚且縱使雇主已以定型化之勞動契約要求勞
    工同意雇主有調職權，惟雇主在行使調職命令權時，也應不得有權利濫用之情形
    ，因民法第一百四十八條規定：「權利之行使，不得違反公共利益，或以損害他
    人為主要目的。行使權利，履行義務，應依誠實及信用方法。」勞動契約乃民法
    僱傭契約之社會化，其架構乃建基於僱傭契約，故依勞動契約來行使權利，履行
    義務，仍應適用民法第一百四十八條之規定。故雇主調動勞工的職務，必須在事
    業經營上有甚必要性，且須就因調動該勞工對於該事業所得利益，與勞工因此所
    受的利益和不利益，作適當的衡量，始能認為該事業為配合業務，有調動勞工的
    必要。假設雇主無故將勞工由從事精神勞動或商業業務勞動而調至實行體力勞動
    者；或將原任雜役的調動為必須專門技術的工人，使其自感無法勝任；或將有專
    門技能的熟練工人，調為與其技能全然無關的職務者，對於事業的經營，既顯然
    久缺必要性，又損害勞工的利益，均屬違背「誠實及信用原則」，而無論其契約
    有無約定，因其違反禁止的規定，勞工對此項調動命令，均無服從的義務。而為
    讓此調動勞工職務須有其必要性及合理性之則明朗化，內政部於七十四年九月五
    日以（七四）臺內勞字第三二八四三三號函雇主調動勞工工作應遵守五大原則：
    「勞動基準法施行細則第七條第一款規定，工作場所及應從事之工作有關事項應
    於勞動契約中由勞資雙方自行約定，故其變更亦應由雙方自行商議決定。如雇定
    確有調動勞工工作必要，應依下列原則辦理：(一)基於企業經營上所必須；(二)不得
    違反勞動契約；(三)對勞工薪資及其他勞動條件，未作不利之變動；(四)調動後與原
    有工作性質為其體能技術所可能勝任；(五)調動工作地點過遠，雇主應予必要之協
    助。」。
三、如上所述，本件原告三人從未與被告公司約定得任意高動其工作之場所及應從事
    工作有關之事項，若被告主張有此約定，亦從未舉證，故被告公司前揭調動既未
    經原告同意，顯已構成違反勞動契約。甚且不論二造有無於勞動契約約定被告公
    司得否任意調動原告三人之工作場所及職務，從上述被告公司對原告三人所分別
    為之調動命令以觀，就原告乙○○及丁○○而言，其等二人分別自六十九年及七
    十八年間即任職被告公司之彰化總公司，其二人均已成家生子，在中部地區生活
    也已數十年，被告公司在調職時未附理由即逕將原告乙○○及丁○○調職至台北
    顯已非基於其企業經營上所必需，且工作地點變動從彰化至台北，完全未考慮到
    對其等二人家庭所造成之影響，且亦未對原告二人為必要之協助，其且將原告乙○○自副專員職務調整為業務員、將原告丁○○自助理專員調整為會計員，此從
    被告庭呈之被告公司「員工薪資管理作業標準」，亦可看出被告公司對原告三人
    顯已在勞動條件上為不利之變動，顯已構成權利濫用，亦與前揭內政部七十四年
    台內勞字第三二八四三三號函之意旨有所違背，實有構成違反勞動法令之情事。
    另就被告公司對原告甲○○自研發二課一組工程師調至五金文具製造部擔任行政
    員，對被告公司而言絕非適才適用，且亦非係基於被告公司經營上所必需，且從
    工程師職務調整為行政員而言，亦已在勞動條件上為不利之變更，被告公司違反
    勞動法令之情事甚明。
四、綜上所述：被告公司對原告三人所為之調職行為，顯已構成勞動基準法第十四條
    第一項第六款「雇主違反勞動契約或勞工法令，致有損害勞工權益之虞者」，故
    原告三人乃於八十八年四月三十日依勞動基準法第十四條第一項第六款之規定，
    分別以存證信函向被告公司為自八十八年四月三十日終止勞動契約之意思表示，
    且均依勞動基準法第十四條第四項及同法第十七條之規定，由原告甲○○向被告
    公司請求十六年十一個月即十六點九一六個基數之資遣費計新台幣（下同）七十
    五萬五千六百五十五元（終止契約前六個月內每月平均工資四萬六千八百九十元
    ），由原告丁○○向被告公司請求九年七個月即九點五八三個基數計二十四萬六
    千二百一十六元，（終止契約前六個月內每月平均工資二萬七千六百七十五元）
    ，由原告乙○○向公司請求十九年三個月即十九點二五個其數計五十三萬六千三
    百四十四元（終止契約前六個月內每月平均工資二萬九千九百零一元）之資遣費
    ，惟被告公司屢經催討前揭資遣費，竟不發給，為此，依上開規定，訴請判決如
    聲明所示。
五、對被告抗弁之陳述：
(一)、原告三人之夫並未援用被告公司之智慧財產權，若其三人真有侵害被告公司之智
    慧財產權，則被告大可逕向該三人提出告訴、請求賠償，甚至要求其三人任職之
    巨貿公司不得生產有關被告公司智慧財產權之商品，惟事實上被告公司從未對原
    告三人之夫、甚至巨貿公司為任何有關侵害智慧財產權或營業秘密之主張或起訴
    、告訴已非實在。況且被告公司總經理陳朝雄於  鈞院審理時亦證稱被告公司就
    其所生產之『半導體線架』並無擁有智慧財產權，且證稱「人人都可以生產」，
    且在八十八年十二月十六日亦又證稱其直至八十八年十月份巨貿公司才生產半導
    體線架。至於被告辯稱巨貿公司授用被告公司之型錄編號乙點，事實上被告公司
    就其生產之半導體導線架所加之編號、型錄，其並非被告公司所獨有之「編號」
    及「型錄」，關於市面上所有半導體導線架之「編號」、「型錄」就所有同功能
    、同型式之半導體導線架，在同業間都是使用相同之「編號」，此原告曾於  鈞
    院八十八年十二月十六日審理時庭呈『得群科技』、『ＵＮＩＶＥＲＳＡＬ』等
    公司之型錄，該型錄中亦都有與被告公司或巨貿公司相同之『ＴＯ－１２６』產
    品，況且被告公司總理陳朝雄於當時亦證稱原告之主張為真實，且該「型錄」、
    「編號」並無智慧財產權之問題。據上所述被告公司所主張原告三人之夫到競爭
    公司任職、洩漏被告公司之智慧財產權予競爭公司以致被告公司於八十八年四月
    份基必要性而對原告三人調職，顯已非實在。
(二)、再被告公司在調職前並未先取得原告三人之同意，至於證人李仁雄其身為被告公
  司之人事副理，其證詞顯然偏袒被告而不實在。況且證人李仁雄就其所稱有事先於
  八十八年四月二十一日與原告三人口頭協調調動並取得原告三人之同意，惟事實在
  八十八年四月二十一日原告甲○○請假並未上班，經原告訴訟代理人再進一步詢問
  證人李仁雄上述證言是否實在，證人李仁雄反而改稱「要查一下，我有當面告知丁○○、乙○○」，則證人前後為不一之證詞顯然已可知其證不實在。況且證人李仁
  雄亦係改稱「通知」丁○○、乙○○而非取得其二人之「同意」，更可證明。至於
  被告所稱調動務內容，亦完全未事先告知原告三人，此從原告三人之「人事異動通
  知單」內並無記載自明。另被告公司之人事副理李仁雄證稱「有告知原告三人有必
  要之支援薪資」、「職務調整我們不減薪，只是從薪資項目結構作調整」
三、證據：
乙、被告方面：
一、聲明：求為判決駁回原告之訴及其假執行之宣告。
二、陳述：
    被告順德工業股份有限公司未於言詞辯論期日到場，亦未提出書狀作何聲明或陳述。
    理      由
甲、程序方面：
    本件被告順德工業股份有限公司受合法通知，未於言詞辯論期日到場，核無民事訴訟法第三百八
    十六條各款所列情形，爰依原告聲請，由其一造辯論而為判決。
乙、得心證之理由
一、原告主張之事實，已據其提出與所述相符之
    為證，應認原告主張為真實。
二、被告雖辯稱：
三、原告據以提起本訴請求
                                      即無不合，應予准許。
丙、假執行之宣告：
    原告陳明願供擔保聲請宣告假執行，核無不合，爰酌定相當擔保金額宣告之。
四、結論：原告之訴為有理由，並依民事訴訟法第三百八十五條第一項前段、第七十
    八條、第八十五條第二項、第三百九十條第二項，判決如主文。
中      華      民      國    八十九    年      四      月    二十七    日
                                        民事第二庭
~B法      官  何志通
右為正本係照原本作成。
如對本判決上訴，應於判決送達後二十日內向本院提出上訴狀。
中      華      民      國    八十九    年      四      月    二十七    日
~B法院書記官  林文斌


司法院資訊處製作；財團法人民間司法改革基金會備份。
